【裁判字號】    88,再易,38
【裁判日期】    890509
【裁判案由】    排除侵害
【裁判全文】
臺灣臺中地方法院民事判決  八十八年再易字第三十八號
    再審原告     甲○○
    訴訟代理人   王昌林
    再審被告     乙○○
    訴訟代理人   施家治  律師
    再審被告     丙○○
右當事人間排除侵害事件，再審原告對於民國八十八年八月十九日本院八十八年度再易字第
十三號再審判決提起再審，本院判決如左：
    主    文
再審之訴駁回。
再審訴訟費用由再審原告負擔。
    事實及理由
一、本件再審原告主張：兩造之房屋相鄰，但各為獨立牆壁，伊所有之房屋係建於六十三年
    間，再審被告之房屋係於七十三年間建築完成，再審被告起造當時，為擴大室內面積，
    未於兩壁間預留空隙，施作伸縮縫，防止雨水滲入，形成再審被告房屋二樓頂旁俗稱之
    「女兒牆」與再審原告所有房屋牆壁間存有縫隙，再審被告雖以水泥將縫隙遮蓋，但其
    封之水泥年久風化破裂，以致伊所有之房屋二樓滲水受損，再審被告依習慣法及民法第
    七百七十七條規定之法理，應負有修繕之義務，原再審判決對於影響裁判之上述法則未
    予適用，認再審被告無修繕之義務，不構成侵權行為，自屬民事訴訟法第四百九十六條
    第一項第一款適用法規顯有錯誤。
二、按適用法規顯有錯誤者，得以再審之訴對於確定終局判決聲明不服，民事訴訟法第四百
    九十六條第一項第一款規定甚明。所謂適用法規顯有錯誤係指積極的適用法規錯誤即所
    適用之法規不合於法律規定或與司法院、大法官會議現尚有效之解釋及最高法院現尚有
    效之判例顯然違反者，或消極的不適用法規而言。又再審之訴顯無理由者，得不經言詞
    辯論以判決駁回之，民事訴訟法第五百零二條第二項亦有明文。是法院如認為有傳訊當
    事人之必要，先指定日期命行準備程序後，再以判決認再審之訴為顯無理由，不經言詞
    辯論而逕予駁回，亦難指為違法（最高法院四十四年台上字第五六六號判例參照）。
三、按民法第一條規定：「民事，法律所未規定者，依習慣，無習慣者，依法裡。」該條所
    稱之習慣係指具有法的效力與價值之習慣，亦即『習慣法』，而非事實上的習慣或單純
    的習慣，客觀上須有多年慣行之事實，及普通一般人確定心為其基礎，始足當之（參照
    最高法院十七年上字第六一三號判例）。再審原告主張凡兩建築物相鄰之外牆銜接處均
    由後建築者施作防水措施，已然成為社會確信之習慣法云云。惟在臺灣高等法院臺中分
    院民事庭八十六年度上易字第三十四號損害賠償案件中，鑑定人即建築師劉龍華對法院
    詢以在建築習慣上，後蓋的人是否需在接縫處做防水乙節，答稱：「在法規上是沒有規
    定，但是後蓋的人應該善意的去防止漏水」等語，此有筆錄影本附卷可稽（見本院八十
    五年度中簡字第一０二二號卷第一百八十二頁），依鑑定人所稱後蓋的人應「善意的」
    防止漏水，應係指後蓋之人基於施工上之方便，於建屋後兼予施作防水之措施，以避免
    造成鄰屋之損害，並非社會上一般人均具有此種後建者應課予防水義務之確信，是前開
    鑑定人所稱之建築習慣應僅係事實上的習慣，而非民法第一條所指之習慣法，從而再審
    原告主張依習慣法，再審被告應有施作防水設施之義務，即屬無據。
四、再按民法第七百七十七條規定：「土地所有人，不得設置屋簷或其他工作物，使雨水直
    注於相鄰之不動產。」此條係就土地所有人由人工引導排水，不得使用鄰地而為規定，
    本件再審原告主張土地所有人須負修繕牆壁縫隙以免雨水自然滲入，二者之法理並不相
    同。再審原告主張依民法第七百七十七條規定之法理，再審被告須負修繕牆壁縫隙以免
    雨水自然滲入之義務，亦屬無據。另民法第七百九十四條規定：「土地所有人開掘或建
    築時，不得因此使鄰地之地基動搖或發生危險或使鄰地之工作物受其損害。」本件再審
    被告於建築時已將牆壁縫隙補合，並未造成再審原告之房屋損害，再審被告建築完成十
    多年後，該牆壁才出現縫隙，業經再審原告所自承，而上揭民法第七百九十四條係就土
    地所有人建築時，土地所有人應負之義務而為規定，本件自無適用民法第七百九十四條
    之餘地。
五、綜上，原再審判決並無消極的不適用民法第一條或第七百九十四條之規定，即無適用法
    規錯誤之情形，再審原告依民事訴訟法第四百九十六條第一項第一款提起再審之訴，核
    無理由，爰不經言詞辯論，逕予駁回本件再審之訴。
六、據上論結，依民事訴訟法第五百零二條第二項、第五百零五條、第七十八條，判決如主
    文。
中        華        民        國   八十九   年      五       月      九       日
                                        臺灣臺中地方法院民事第一庭
~B 審判長法官  林清鈞
~B 法      官  巫淑芳
~B 法      官  吳蕙玟
右為正本，係照原本作成。
如不服本判決，應於判決送達後二十日內，向本院提出上訴狀。
中        華        民        國   八十九   年      五       月      九       日
~B法院書記官


司法院資訊處製作；財團法人民間司法改革基金會備份。
